【裁判字號】    97,交抗,389
【裁判日期】    970428
【裁判案由】    違反道路交通管理處罰條例
【裁判全文】
臺灣高等法院交通事件裁定             97年度交抗字第389號
抗  告  人  交通部公路總局新竹區監理所中壢監理站
受處分人    甲○○
上列抗告人因受處分人違反道路交通管理處罰條例案件，不服台
灣桃園地方法院，中華民國97年2月29日所為裁定（97年度交聲
更字第3號），提起抗告，本院裁定如下：
    主  文
原裁定撤銷，發回台灣桃園地方法院。
    理  由
一、原處分意旨略以：受處分人甲○○於民國（下同）96年6月3
    0日上午8時20分許，駕駛車號5769－DM號自用小客車，途經
    國道3號高速公路南下119點3公里限速110公里處，經雷達（
    射）測定行速為172公里，超速62公里，原處分機關依道路
    交通管理處罰條例第43條第1項第2款規定，裁處受處分人罰
    鍰新臺幣（下同）8000元，並吊扣汽車牌照3個月，施以道
    安講習，暨依第63條記違規點數3點。
二、聲明異議意旨略以：受處分人前開車輛係由其配偶孫自謙駕
    駛，受處分人當時係同行在側，而孫自謙因年已56歲，並曾
    施行心臟支架手術，動作遲緩，且係為搭載子女返家，無以
    此高速行駛之急迫性。又前開車輛為2000CC之休旅車，3年
    餘無違規紀錄，且車身重心較高，無法於此高速行駛下，仍
    可保持平穩，況同一時段亦有兩輛車輛超越孫自謙駕駛之車
    輛疾駛而過，而報載該處曾有時速243公里之違規紀錄，疑
    係測量儀器之校正時間及誤差，受處分人實無違規情事，為
    此聲明異議等語。
三、原裁定以：本件車號5769－DM號自用小客車於上開時地，違
    規超速超速62公里之事實，有內政部警政署國道公路警察局
    第6年9月5日公警二交字第0960271096號函、96年12月4日公
    警二後字第0960271783號函暨所附採證照片1張附卷可稽，
    其違規事實，固甚明確，但受處分人甲○○於收受警員製發
    之舉發違反道路交通管理事件通知單後，已在其上所載之應
    到案期限即96年8月9日前即96年7月28日，與其配偶孫自謙
    共同具名書寫陳情書，至原處分機關交通部公路總局新竹區
    監理所中壢監理站陳明當時該車輛駕駛人係孫自謙，而非受
    處分人，並檢具孫自謙個人之年籍資料、診斷證明書、長庚
    紀念醫院收據供參，有前開舉發違反道路交通管理事件通知
    單、陳情書各1份在卷可稽，且由孫自謙本人自願共同具名
    陳情書內係不利於其自己之陳述以觀，足認受處分人所稱當
    時該車輛駕駛人係孫自謙，堪認屬實，是以本件交通違規事
    件，即應處罰孫自謙而非受處分人甲○○。又違反道路交通
    管理處罰條例之處罰，受舉發違反道路交通管理事件之受處
    罰人，認為受舉發之違規行為應歸責他人者，應於舉發違反
    道路交通管理處罰事件通知單應到案日期前，檢附相關證據
    及應歸責人相關證明文件，向處罰機關告知應歸責人，處罰
    機關應即另行通知應歸責人到案依法處理。逾期未依規定辦
    理者，仍依本條例各該違反條款規定處罰，道路交通管理處
    罰條例第85條第1項定有明文。經查：受處分人並非本案違
    規車輛之駕駛人，且已於期限向原處分機關聲明異議，告知
    應歸責人，有如前述，乃原處分機關不查，逕行裁處受處分
    人罰鍰，自有違誤，雖受處分人並未執此指摘，但原審以原
    處分既有前開瑕疵，要屬無可維持，而將原處分撤銷，並諭
    知受處分人不罰，另敘明孫自謙係本案之違規駕駛人（年籍
    資料詳陳情書檢附孫自謙身分證影本、健保卡影本），應由
    原處分機關依法裁罰，固非無見。
四、
(一)惟按道路交通管理處罰條例第43條第4項規定：「汽車駕駛
    人有第1項第1款、第2款或前項行為者，並吊扣該汽車牌照3
    個月；經受吊扣牌照之汽車再次提供為違反第1項第1款或前
    項行為者，沒入該汽車。」，依該條項文義以觀，其吊扣汽
    車牌照之對象係「違規之汽車牌照」，並無違規汽車駕駛人
    應與汽車所有人為同一人始能吊扣汽車牌照之限制。是依上
    開說明，前開條例第43條第4項對汽車所有人之吊扣汽車牌
    照處罰，係在對汽車所有人於「提供」汽車予駕駛人前，未
    能以有效方法監督防範駕駛人於占有汽車後為上開危險駕駛
    行為之「故意容任或過失未善盡防範之行為」為處罰，亦即
    提供汽車供汽車駕駛人為駕駛之汽車所有人，係上開危險駕
    駛之工具（即汽車）之提供者，對該可能發生之危險，法律
    上應有監督防範危險發生之義務，參以同條例第43條第4項
    ，並未如同條例第21條第5項但書、第22條第3項之「但如其
    已善盡查證駕駛人駕駛執照資格之注意，或縱加以相當注意
    而仍不免發生違規者，不在此限。」、第21條之1第4項之「
    汽車所有人如已善盡查證駕駛人駕駛執照資格之注意，或縱
    加以相當之注意而仍不免發生違規者，汽車所有人不受本條
    之處罰。」、第30條第2項之「應歸責於汽車所有人時，除
    依前項處汽車所有人罰鍰及記該汽車違規紀錄一次外，．．
    ．」、第34條後段之「．．．；如應歸責於汽車所有人者，
    得吊扣其汽車牌照三個月。」、第35條第6項之「汽車所有
    人，明知汽車駕駛人有第一項各款情形，而不予禁止駕駛者
    ，依第一項規定之罰鍰處罰，並吊扣該汽車牌照3個月。」
    等免責規定，足認立法者於立法時，係不許汽車所有人舉證
    證明其本人並無故意或過失歸責程度而得減免本條項之處罰
    ，或認處分機關有舉證責任證明汽車所有人無前開減免事由
    。至道路交通管理處罰條例第85條第1項規定固有將應受處
    罰的行為歸責於行為人之立法方式，但上述歸責原則決定受
    罰對象之規定，係針對超速駕駛之行為，並非關於吊扣汽車
    牌照之處分，本件自無從依道路交通管理處罰條例第85條第
    1項規定將應受處罰之行為歸責於行為人。綜上所述，道路
    交通管理處罰條例第43條第4項規定關於吊扣汽車牌照之處
    分，其性質應係對於汽車所有人專屬之處罰，合先敘明。
(二)經查：本件汽車駕駛人雖係孫自謙，而非汽車所有人即受處
    分人甲○○，但汽車駕駛人孫自謙於途經限速110公里路段
    ，經雷達（射）測定行速為172公里，超速62公里，有內政
    部警政署國道公路警察局第二警察隊96年9月5日公警二交字
    第0960271096號函、96年12月4日公警二後字第0960271783
    號函暨所附採證照片1張附卷可稽，已合於道路交通管理處
    罰條例第43條第4項規定，依該條項規定，應吊扣汽車所有
    人即受處分人甲○○汽車牌照3個月，且無得減免責任之事
    由，乃原裁定將原處分全部撤銷，並裁定汽車所有人即受處
    分人甲○○不罰，即非無可議。抗告人抗告意旨，執此指摘
    原裁定不當，難謂無理由，自應由本院將原裁定撤銷，並發
    回原審法院另為適法之裁定。
據上論斷，應依道路交通管理處罰條例第89條，道路交通案件處
理辦法第26條，刑事訴訟法第413條前段，裁定如主文。
中    華    民    國    97    年    4     月    28     日
                  刑事第十七庭  審判長法  官  趙功恆
                                      法  官  陳憲裕
                                      法  官  高明哲
以上正本證明與原本無異。
不得再抗告。
                                      書記官  梁淑時
中    華    民    國    97    年    4     月    28    日


司法院資訊處製作；財團法人民間司法改革基金會備份。
